【裁判字號】    89,易,399
【裁判日期】    890517
【裁判案由】    詐欺
【裁判全文】
臺灣板橋地方法院刑事判決                          八十九年度易字第三九九號
    公  訴  人  臺灣板橋地方法院檢察署檢察官
    被      告  乙○○
右列被告因詐欺案件，經檢察官提起公訴（八十八年度偵字第二一九六八號），本院
判決如左：
    主      文
乙○○無罪。
    理      由
一、公訴意旨略以：被告乙○○基於意圖為自己不法之所有之概括犯意，於民國八十
    七年八月五日間，在臺北縣土城市○○路○段一一五巷一一號九樓，自任互助會
    會首，招募連會首共三十七人之互助會，虛構會員黃小玲、陳雅蘭、洪美英、陳
    秀蘭等人名單，佯向甲○○、吳淑鈺、林美智、吳幸子等人招攬互助會，約定每
    人每會新臺幣（下同）二萬元，採內標方式標會，使甲○○等人不疑有他，加入
    互助會後，乙○○並連續於八十七年十月、十二月，八十八年一月、四月，在標
    單上填寫標金六千元，冒陳雅蘭、黃小玲、陳秀蘭、洪美英會員名義，標得互助
    會款，詐取互助會會款，嗣於八十八年六月即無故停標，甲○○等人始知被騙受
    有損失，因認被告涉犯刑法第三百三十九條第一項之詐欺取財罪嫌。
二、公訴意旨認被告乙○○涉犯上開犯行，無非係以被告乙○○供承無訛，且有告訴
    人甲○○、林美智、吳幸子及證人彭文傑、吳金枝證詞在卷，證人彭文傑所提詳
    細得標金紀錄乙紙在卷為其論斷依據。惟訊據被告固坦承有邀集上開互助會且得
    標四會等情，惟否認有詐欺犯行，辯稱：「黃小玲」、「陳秀蘭」名義之會嗣由
    其承接，「洪美英」名義之會係洪美菜借其得標，另「陳雅蘭」名義之會係其以
    偏名加入，嗣因有會員停標故無力繼續開標，且已與會員於八十八年十一月二十
    日達成和解，且和解後迄今（八十九年四月）均如期給付和解金額等語。經查：
    被告於偵查中固坦承有以偏名、或他人借予得標之事實，然尚無坦承有為自己不
    法之所有之意圖，公訴意旨認被告承認有詐欺犯行容有誤認，合先敘明；另就被
    告所辯情事，業據證人洪美裡到庭證稱其姊洪美菜確有參加本案之互助會（即以
    洪美英名義），並提出會單一紙為證，另證人涂蘇美玲亦證稱：「黃小玲」名義
    之互助會原係其與會首各參加一半，嗣伊無力跟會即由被告承受等語，另證人王
    吳金枝復證述：「陳秀蘭」名義之互助會由陳秀蘭（現生病中無法到場）參加，
    因被告與陳秀蘭互相跟會所以金額互抵等語，是被告所辯並非虛擬「黃小玲」、
    「陳秀蘭」、「洪美英」而邀集本案互助會即堪採信；另就被告使用「陳雅蘭」
    之偏名入會部分，為會員所明知亦據證人涂蘇美玲、王吳金枝結證屬實；又被告
    所述遭會員中途退出該互助會一節，亦據證人黃玉敏結證：伊以陳佩君名義參加
    二會、以鄭淑美名義參加一會，在八十八年五月就停會了，因伊尚有其他互助會
    而無力負擔會款等語，而堪予採信。另質之告訴人甲○○（即告訴人吳淑鈺之兄
    、告訴人吳林美智之子）、丙○○○何以認為被告詐欺，渠等均稱已不覺得被告
    是詐欺，被告有誠意在還錢，當初因被告停會後避不見面，所以才認為她是詐欺
    等語（見本院八十九年三月二十九日、五月三日訊問筆錄），是被告所辯尚非無
    據。
三、按犯罪事實應依證據認定之，無證據不得推定其犯罪事實。又不能證明被告犯罪
    者，應諭知無罪之判決，刑事訴訟法第一百五十四條、第三百零一條第一項分別
    定有明文。所謂證據，係指足以認定被告確有犯罪行為之積極證據而言，該項證
    據自須適合於被告犯罪事實之認定，始得採為斷罪資料。苟積極證據不足為不利
    於被告事實之認定時，即應為有利於被告之認定，更不必有何有利之證據（參照
    最高法院二十九年上字第三一○五號、三十年上字第八一六號判例），又事實之
    認定，應憑證據，如未能發現相當證據，或證據不足以證明，自不能以推測或擬
    制之方法，以為裁判基礎（參照最高法院四十年台上字第八六號判例），再者，
    告訴人之告訴係以使被告受刑事追訴為目的，其陳述是否與事實相符，仍應調查
    其他證據以資審認（參照最高法院五十二年台上字第一三○○號判例），又刑法
    第三百三十九條第一項詐欺取財罪之成立，以意圖為自己或第三人不法所有，以
    詐術使人將本人或第三人之物交付為要件，故須具備：一、行為人有為自己或第
    三人不法所有之主觀意圖。二、行為人向被害人施用詐術。三、被害人因其詐術
    而陷於錯誤，而交付本人或第三人之物等三項構成要件始足當之，苟欠缺其一，
    即無從成立該罪，此觀該法條規定自明。
四、被告或經他人同意借標、轉讓，或以自已之偏名加入所邀組之本案互助會，嗣因
    會員停會而無力繼續開標，業據上開證人證述無訛，且告訴人亦已認被告並非詐
    欺，均如上述，則實難認被告有不法所有之主觀意圖，而向告訴人施用詐術，致
    渠等陷於錯誤之情事，尚與刑法第三百三十九條第一項詐欺取財罪之構成要件有
    間；再者，被告嗣已與互助會會員達成和解，並按期給付和解金額，有和解書附
    卷（偵卷第二十四頁、二十五頁）可稽，並為告訴人所陳明，益見被告並非自始
    即有不法所有之主觀意圖，是縱被告有因會員停會或他原因而未繼續開標，亦屬
    民事債務之糾葛，尚難執告訴人因急於求償而於偵查中之指述，即遽予推斷被告
    自始即有詐欺罪之主觀犯意及客觀犯行。公訴意旨認被告涉犯詐欺犯行，所舉證
    據尚不足為充足之證明；此外，復查無積極之證據足資證明被告該被訴之犯行，
    揆諸前開說明，既不能證明被告犯罪，即應諭知被告無罪之判決。據上論斷，應
    依刑事訴訟法第三百零一條第一項前段，判決如主文。
本案經檢察官林建中到庭執行職務。
中      華      民      國      八十九      年      五      月  十  七  日
                                      臺灣板橋地方法院刑事第五庭
                                          法  官  陳  鴻  清
右正本證明與原本無異
如不服本判決應於送達後十日內向本院提出上訴狀
                                書記官  林  蔚  然


司法院資訊處製作；財團法人民間司法改革基金會備份。
